臺灣臺南地方法院民事判決　　　　　　　100年度訴字第536號
原　　　告　台新國際商業銀行股份有限公司
法定代理人　蔡榮棟
訴訟代理人　陳倩如
　　　　　　張明賢
被　　　告　余寬裕
　　　　　　余永心
上列當事人間請求塗銷所有權移轉登記事件，經本院於民國100
年6月30日言詞辯論終結，判決如下：
    主  文
原告之訴駁回。
訴訟費用新臺幣壹萬零玖佰元由原告負擔。
    事實及理由
一、原告起訴主張：
  (一)先位部分：
    被告余寬裕於民國93年間向原告申請卡號0000000000000000
    號之通信貸款信用卡使用，嗣自95年1月起開始逾期繳款，
    迄今尚積欠信用貸款本金190,698元，及利息、違約金。詎
    被告余寬裕為避免遭強制執行，竟於95年11月10日將其所有
    坐落臺南市新化區○○○段564-4地號土地（下稱系爭土地
    ），以買賣為原因，移轉登記予其胞弟即被告余永心。系爭
    土地原設有抵押權，於移轉登記後，該抵押權未塗銷又未變
    更債務人，不符一般交易慣例，足證被告2人間以買賣為原
    因移轉系爭土地乃通謀虛偽意思表示，目的在逃避債權人之
    追償，依民法第87條第1項規定，應屬無效。爰依民法第87
    條、第113條、第242條規定，請求確認被告2人間就系爭土
    地於95年10月18日所訂立之買賣契約關係不存在；被告余永
    心就系爭土地於95年11月10日以買賣為原因所為之所有權移
    轉登記應予塗銷，並回復為被告余寬裕所有。
  (二)備位部分：
    被告余寬裕於95年1月3日開始逾期繳款，竟於95年11月10日
    ，以買賣為原因，將其所有系爭土地移轉登記予被告余永心
    ，害及原告債權，因被告余寬裕於負債期間曾求助於家人，
    故被告余永心對余寬裕之財務狀況應無不知情之理，爰依民
    法第244條第2項、第4項之規定，請求撤銷被告2人間就系爭
    土地於95年10月18日以買賣為原因所為之債權行為，及95年
    11月10日所有權移轉登記之物權行為；被告余永心就系爭土
    地於95年11月10日所為之所有權移轉登記應以塗銷，並回復
    登記為被告余寬裕所有。
  (三)並聲明：
  1.先位聲明：
    確認被告2人間就系爭土地於95年10月18日所訂立之買賣契
    約關係不存在；被告余永心就系爭土地於95年11月10日以買
    賣為原因所為之所有權移轉登記應予塗銷，並回復為被告余
    寬裕所有。
  2.備位聲明：
    被告2人間就系爭土地於95年10月18日以買賣為原因所為之
    債權行為，及95年11月10日所有權移轉登記之物權行為，應
    予撤銷；被告余永心就系爭土地於95年11月10日所為之所有
    權移轉登記應予塗銷，並回復登記為被告余寬裕所有。
二、被告則以：
  (一)被告余寬裕部分：
  1.伊於95年3、4月間與最大債權銀行即原告協商整合負債，原
    告同意讓伊一個月還15,000元，但伊到96年伊就無力清償，
    根據伊的郵局存摺，原告最後一次扣款是95年2月8日，扣款
    8,760元。伊當初為了還原告錢，才以系爭土地向新化農會
    貸款，後來伊無力清償，所以把系爭土地賣給伊胞弟即被告
    余永心，伊賣系爭土地前欠被告余永心7、8萬元，伊在新化
    農會的借款由被告余永心還，之後被告余永心還給付伊尾款
    15萬元，被告余永心不知道伊欠銀行多少錢。
  2.99年伊還與原告協商，經原告告知伊所共積欠23萬元，原告
    同意讓伊以一次清償10萬元的方式和解，但伊無法一次給付
    10萬元，原告乃同意讓伊先還信用卡債務2萬元，信用卡債
    務已全部清償，原告同意信貸的部分再慢慢談。
  3.並聲明：原告之訴駁回。
  (二)被告余永心部分：
  1.系爭土地過戶後，已由被告余永心還清新化農會之欠款，並
    沒有未塗銷抵押權之事，被告2人間買賣合約為真實，並非
    通謀。又被告余寬裕結婚後就搬到外面居住，常年不在家，
    被告余永心怎麼會知道被告余寬裕沒還銀行錢。
  2.並聲明：原告之訴駁回。
三、兩造不爭執事項：
  (一)系爭土地原為被告余寬裕所有，95年11月10日以買賣為原因
    （原因發生日期95年10月18日）移轉登記予被告余永心（即
    被告余寬裕之弟）。
  (二)被告余寬裕尚積欠原告信用貸款本金190,698元，及利息、
    違約金。
  (三)被告余寬裕移轉系爭土地以後，無其他財產可供強制執行。
四、得心證之理由：
  (一)按民法第87條之通謀虛偽表示，指表意人與相對人互相明知
    為非真意之表示而言，故表意人之相對人不僅須知表意人非
    真意，並須就表意人非真意之意思表示相與為非真意之合意
    ，始為相當（最高法院51年台上字第215號判例參照）。又
    第三人主張表意人與相對人通謀而為虛偽意思表示者，該第
    三人應負舉證之責；民事訴訟如係由原告主張權利者，應先
    由原告負舉證之責，若原告不能舉證，以證實自己主張之事
    實為真實，則被告就其抗辯事實即令不能舉證，或其所舉證
    據尚有疵累，亦應駁回原告之請求（最高法院48年台上字第
    29號、17年上字第917號判例參照）。本件原告主張被告2人
    間移轉系爭土地之買賣契約係通謀虛偽意思表示而無效，則
    原告自應就通謀虛偽意思表示乙節負舉證責任，若原告不能
    舉證自己主張事實為真正，則被告2人就其抗辯事實即令不
    能舉證，或所舉證據尚有疵累，亦應駁回原告之訴。經查：
    原告之舉證方法，僅泛稱被告余永心為被告余寬裕之胞弟，
    被告余寬裕對原告負有債務，於可能將受強制執行之敏感時
    間，將系爭土地以買賣為原因而移轉所有權登記予被告余永
    心，就此親等間之買賣關係是否屬真實，應由被告2人負舉
    證責任云云。惟觀諸被告余永心所提之不動產買賣契約書，
    其內載明買賣之標的物、價金、付款方式，並由契約當事人
    分別簽名，該契約書並無不合理之處，再依臺南市新化地政
    事務所檢附之系爭土地移轉登記資料，系爭土地確以買賣為
    移轉登記原因，買受人為被告余永心、出賣人為被告余寬裕
    ，是被告2人間確有買賣系爭土地之意思表示，原告僅泛稱
    被告2人親等間之買賣為通謀虛偽意思表示，然未舉證以實
    其說，此部分主張實屬無據。
  (二)次按債務人所為之有償行為，於行為時明知有損害於債權人
    之權利者，以受益人於受益時亦知其情事者為限，債權人得
    聲請法院撤銷之，民法第244條第2項定有明文。是債權人依
    民法第244條規定，撤銷債務人所為之有償行為者，須具備
    下列之條件：1.為債務人所為之法律行為；2.其法律行為有
    害於債權人；3.其法律行為係以財產權為目的；4.如為有償
    之法律行為；債務人於行為時，明知其行為有害於債權人，
    受益人於受益時，亦明知其事情。又當事人主張有利於己之
    事實者，就其事實有舉證之責任，民事訴訟法第277條定有
    明文。則本件原告主張被告2人詐害債權，應由原告就被告
    余寬裕行為時明知其行為有害於債權人及已達無資力賠償原
    告所受損害之程度、被告余永心於受益時亦明知其事情該等
    事實負舉證責任。然查：原告就此之舉證方法係提出其所稱
    與被告余寬裕之通話紀錄（見本院卷第99頁），惟該通話紀
    錄係原告單方面製作之文書；而縱若該通話紀錄內容為真，
    亦僅被告余寬裕對原告所為陳述；況細繹該通話紀錄全文，
    被告余寬裕在原告表示系爭土地買賣價格低於市場行情後，
    亦表示伊於系爭土地過戶半年後，也覺得價格太低，並表示
    同意由原告提起撤銷系爭土地買賣之訴訟，若原告勝訴，系
    爭土地回復至被告余寬裕名下，原告強制執行拍賣後若有餘
    款，即可歸被告余寬裕所得等語，足見被告余寬裕於該通話
    紀錄所言已有偏頗。原告又無法另舉其他證據證明被告余永
    心明知詐害債權之事實，是原告主張依民法第244條第2項之
    規定，聲請本院撤銷被告2人間移轉系爭土地買賣契約並無
    理由。
五、綜上所述，原告先位聲明請求確認被告2人間就系爭土地之
    買賣關係不存在，並請求塗銷系爭土地所有權移轉登記，並
    回復登記為被告余寬裕所有；備位聲明請求撤銷被告2人間
    就系爭土地所為買賣之債權行為及移轉所有權之物權行為，
    並請求塗銷系爭土地所有權移轉登記，並回復登記為被告余
    寬裕所有，均為無理由，不應准許，應予駁回。
六、本件事證已臻明確，兩造其餘攻擊、防禦方法，經核與本件
    判決結果不生影響，爰不一一論述，併此敘明。
七、按訴訟費用由敗訴之當事人負擔；又法院為終局判決時，應
    依職權為訴訟費用之裁判； 民事訴訟法第78條、第87條第1
    項分別定有明文。經核本件訴訟費用為10,900元（即第一審
    裁判費），而原告之訴為無理由，爰確定原告應負擔之訴訟
    費用如主文第2項所示。
八、結論：本件原告之訴為無理由，依民事訴訟法第78條、第87
    條第1項，判決如主文。
中    華    民    國   100    年    7     月    14    日
                  民事第三庭    法  官  王淑惠
以上正本係照原本作成。
如不服本判決，應於判決送達後20日內，向本院提出上訴狀並表
明上訴理由，如於本判決宣示後送達前提起上訴者，應於判決送
達後20日內補提上訴理由書（須附繕本）。
如委任律師提起上訴者，應一併繳納上訴審裁判費。
中    華    民    國  100    年    7    月      14    日
                                書記官  任婉筠